---
output: html_document
editor_options: 
  chunk_output_type: console
---
# Pre procesamiento


## Importación

```{r}
rm(list=ls())
load(url("https://github.com/AlvaroLimber/EST-383/raw/master/data/oct20.RData"))
```

## Exploración

  + Filas/observaciones: Mesas electorales
  + Hay información a nivel de mesas según el tipo de elección.
  + La cobertura espacial: No solo es Bolivia

### Diccionario de variables

```{r}
dim(computo)
nrow(computo)
ncol(computo)
names(computo)
str(computo)
str(computo$País)
typeof(computo$País)
```

### Agregación/Niveles

```{r}
aux<-unique(computo$Elección)
length(unique(computo$`Código Mesa`))
library(dplyr)
#filtrado ctr+alt*M
bdpv<-computo %>% filter(Elección==aux[1])
bddu<-computo %>% filter(Elección==aux[2])
bdde<-computo %>% filter(Elección==aux[3])
save(bdpv,bddu,bdde,file="bd_elecciones20.RData")
```

### Descripción univariada

  + Tablas de frecuencia (cualitativas)
  + Reportes estadísticos; media, sd, etc. (Cuantitativas)
  + Gráficos (mix)

```{r}
# Ejercicio: Crear un vector que haga la diferencia entre variables cualitativas y cuantitativas.
dcuanti<-function(bd){
  bd<-data.frame(bd)
  aux<-NULL
  for(i in 1:ncol(bd)){
    aux[i]<-is.numeric(bd[,i])
  }
  return(aux)
}
dcuanti(bdpv)

#typeof(bdpv)
#str(bdpv)

#bdpv<-data.frame(bdpv)
#is.numeric(bdpv[,"MNR"])
#is.numeric(bdpv[,21])
#is.numeric(bdpv$MNR)
vcuanti<-names(bdpv)[dcuanti(bdpv)]
vcuali<-names(bdpv)[!dcuanti(bdpv)]
library(Hmisc)
describe(bdpv[,vcuanti])
describe(bdpv[,vcuali])
#Tarea: Escribir una función que permita explorar las características de las variables, según su naturaleza
#cualitativa
t1<-table(bdpv$Departamento)
aux1<-as.data.frame(prop.table(t1)*100)#%
aux2<-as.data.frame(t1)#frecuencias
names(aux1)[2]<-"Porcentaje"
tt1<-merge(aux1,aux2)#unir base de datos
head(tt1)
library(dplyr)#Gramática de datos

bdpv %>% group_by(Departamento) %>% count() 

tt1<-bdpv %>% group_by(Departamento) %>% summarise(Freq=n()) %>% mutate(Porcentaje=(Freq/sum(Freq))*100)
library(ggplot2)# gramàtica de gràficos
ggplot(bdpv,aes(Departamento))+geom_bar()

tt1

ggplot(tt1[1:10,],aes(Departamento,Porcentaje))+geom_bar(stat="identity")

ggplot(tt1 %>% filter(Porcentaje>1),aes(Departamento,Porcentaje))+geom_bar(stat="identity")

#cuantitativas
mean(bdpv$Blancos)
median(bdpv$Blancos)
summary(bdpv$Blancos)
sd(bdpv$Blancos)
sd(bdpv$Blancos)/mean(bdpv$Blancos)
quantile(bdpv$Blancos,seq(0,1,0.1))
quantile(bdpv$Blancos,seq(0,1,0.05))
hist(bdpv$Blancos)
plot(density(bdpv$Blancos))
boxplot(bdpv$Blancos)

boxplot(log(bdpv$Blancos))
plot(density(log(bdpv$Blancos)))
```


## Relaciones entre 2 variables 
  * Cuali vs cuali
  * Cuanti vs cuanti
  * Cuali vs cuanti
  
```{r}
rm(list=ls())
load(url("https://github.com/AlvaroLimber/EST-384/raw/master/data/eh19.RData"))
#cuali vs cuali
eh19p$s02a_02#sexo
eh19p$p0#pobreza monetaria moderada

t2<-table(eh19p$s02a_02,eh19p$p0)
t2
prop.table(t2)
prop.table(t2,1)
prop.table(t2,2)
chisq.test(t2)# H0: Independencia
plot(eh19p$s02a_02,eh19p$p0)
plot(eh19p$area,eh19p$p0)
plot(eh19p$niv_ed,eh19p$p0)

chisq.test(table(eh19p$niv_ed,eh19p$p0))
```

### Cuanti vs Cuanti

```{r}
eh19p$s02a_03#edad
eh19p$aestudio# años de educación
eh19p$ylab# ingreso laboral

cor(eh19p[,c("s02a_03","aestudio","ylab")],use="complete.obs")
cor(eh19p[,c("s02a_03","aestudio","ylab")],use="pairwise.complete.obs")

nrow(na.omit(eh19p[,c("s02a_03","aestudio","ylab")]))
nrow(na.omit(eh19p[,c("s02a_03","aestudio")]))

library(GGally)

ggpairs(eh19p,columns = c("s02a_03","aestudio","ylab"))

ggpairs(eh19p,columns = c("s02a_02","aestudio","ylab","p0"))
```



  




